臺灣嘉義地方法院民事判決
111年度訴字第397號
原      告  台新國際商業銀行股份有限公司

法定代理人  尚瑞強  


訴訟代理人  王裕程  
被      告  陳嘉惠  
受告知  人  陳家偉  
            林粧    
上列當事人間代位分割遺產事件，本院於111年10月17日言詞辯
論終結，判決如下：
    主      文
一、被告與被代位人陳家偉、林粧公同共有如附表一所示被繼承
    人陳進良所遺之遺產，應依附表一分割方法欄所示方法予以
    分割。
二、訴訟費用由被告負擔三分之一，餘由原告負擔。
    事實及理由
壹、程序部分：
    被告沒有在言詞辯論期日出庭，且沒有民事訴訟法第386條
    各款規定的情形，所以本院依原告的聲請，在只有原告一方
    到場辯論情形下作成判決。
貳、實體部分：
一、原告主張：
㈠、被代位人陳家偉前向原告申請現金卡、信用貸款使用；被代
    位人林粧前向原告申請信用卡使用。之後陳家偉、林粧均未
    依約繳款，陳家偉、林粧分別積欠原告新臺幣(下同)1,402,
    360元、242,139元及其利息沒有清償（下合稱本件債權）。
㈡、陳家偉、林粧與被告共同繼承被繼承人陳進良的遺產即附表
    一所示不動產（下稱本件不動產），迄今均未協議分割，本
    件不動產並無不能分割的情形，被告與林粧、陳家偉亦無不
    分割的約定，但是陳家偉、林粧怠於行使分割遺產的權利，
    本件不動產仍為陳家偉、林粧與被告公同共有，導致原告無
    法就陳家偉、林粧所繼承的遺產執行，原告自有行使代位權
    以保全債權的必要。
㈢、又本件不動產倘以原物分割，恐將有損不動產的完整性，造
    成日後使用上困難，無法發揮經濟上的利用價值，是應以變
    價分割方式較有利於全體繼承人。
㈣、為此，依民法第242條、第1164條規定，以債權人之地位代位
    陳家偉、林粧請求就被繼承人陳進良所遺留之本件不動產變
    價分割，並按如附表二所示應繼分的比例分配價金。
㈤、聲明：請求將被代位人陳家偉、林粧及被告就被繼承人陳進
    良所遺本件不動產准予變價分割，所得價金依附表二所示應
    繼分比例分配之。
二、被告沒有在言詞辯論期日到場，也沒有提出書狀表示意見。
三、法院的判斷：
㈠、原告主張對被代位人陳家偉、林粧有本件債權，訴外人陳進
    良於109年7月1日死亡，遺有本件不動產，被告與林粧、陳
    家偉均為陳進良的繼承人，各有如附表二所示的應繼分等情
    況，已經提出本院100年度司促字第9916號支付命令及確定
    證明書、催收帳卡查詢、本院111年度司促字第3013號支付
    命令及確定證明書、土地登記第一類謄本、建物登記第一類
    謄本、債權計算書等件為證（見本院卷第11頁至第31頁、第
    105頁），並有財政部南區國稅局嘉義市分局111年7月29日
    南區國稅嘉市營所字第1112185855號函及附件、嘉義市地政
    事務所111年8月3日嘉地一字第1110052888號函及所附本件
    不動產之登記謄本及異動索引、財政部南區國稅局嘉義市分
    局111年8月3日南區國稅嘉市營所字第1112185962號函及所
    附遺產稅免稅證明書節本在卷可佐（見本院卷第69頁至第74
    頁、第77頁至第89頁、第93頁），被告也沒有爭執，可以相
    信為真實。
㈡、債務人怠於行使其權利時，債權人因保全債權，得以自己之
    名義，行使其權利，民法第242條前段定有明文。且此項代
    位權行使之範圍，依同法第243條但書規定之旨趣推之，尚
    不以保存行為為限，凡以權利之保存或實行為目的之一切審
    判上或審判外之行為，諸如假扣押、假處分、聲請強制執行
    、實行擔保權、催告、提起訴訟等，皆得由債權人代位行使
    。又繼承人有數人時，在分割遺產前，各繼承人對於遺產全
    部為公同共有；繼承人得隨時請求分割遺產，但法律另有規
    定或契約另有訂定者，不在此限，此觀諸同法第1151條、第
    1164條規定甚明。查陳家偉、林粧積欠原告上述債務，並經
    原告取得執行名義，已經如前述，陳家偉、林粧既未清償，
    又怠於行使其遺產分割請求權，原告為保全其債權，依民法
    第242條規定代位行使陳家偉、林粧請求分割遺產的權利，
    訴請裁判分割本件遺產，加上本件遺產沒有依法律規定或依
    契約訂定不得分割的情形，原告請求就有理由，應該准許。
㈢、繼承人欲終止其間之公同共有關係，惟有以分割遺產之方式
    為之，而公同共有物分割之方法，依民法第830條第2項之規
    定，按分別共有物分割之規定即以原物分配或變賣分割為之
    。是以，將遺產之公同共有關係終止改為分別共有關係，性
    質上屬於分割遺產方法之一（最高法院82年度台上字第748
    號判決參照）。且裁判分割共有物訴訟，為形式之形成訴訟
    ，其事件本質為非訟事件，究依何種方式為適當，法院有自
    由裁量之權，並應斟酌當事人之聲明、共有物之性質、經濟
    效用及全體共有人之利益等情事公平決之，不受當事人聲明
    之拘束，但應斟酌共有人之利害關係、共有物之性質、價格
    及利用效益等狀況，以謀分割方法之公平適當。
㈣、本院審酌被代位人怠於清償債務，且全體繼承人迄今均未有
    人行使其遺產分割請求權，足徵共有人就本件遺產的分割方
    法尚未能協議決定。又共有物的分割以原物分配於各共有人
    為原則，而原告提起本件代位分割遺產訴訟的目的，是為執
    行債務人的財產以實現其債權。而依照被繼承人的應繼分之
    比例分割為分別共有，已足以實現其訴訟目的，所以，依照
    本件遺產的性質、經濟效用及全體共有人利益等一切情況，
    本院認本件遺產，就本件不動產按如附表二所示的應繼分比
    例分割為分別共有，較為適當。至於原告主張將繼承人公同
    共有的本件不動產以變價分割方法為分割，並未兼顧非債務
    人的被告利益，為不足採。
四、結論，原告依民法第242條、第1164條規定代位請求分割本
    件不動產，為有理由，應予准許，而本院認應將本件不動產
    按附表二所示應繼分比例分割為分別共有較為適當。
五、因共有物分割、經界或其他性質上類似之事件涉訟，由敗訴
    當事人負擔訴訟費用顯失公平者，法院得酌量情形，命勝訴
    之當事人負擔其一部，民事訴訟法第80條之1定有明文。分
    割遺產之訴，是屬於固有必要共同訴訟，原告代位債務人陳
    家偉、林粧起訴請求，符合法律規定，但是被告被訴，也是
    固有必要共同訴訟的性質所使然，為求公允，於是以分配遺
    產之比例即各繼承人的應繼分，酌定本件訴訟費用的分擔，
    又原告既代位債務人陳家偉、林粧提起本件訴訟，則原應由
    債務人陳家偉、林粧分擔的訴訟費用，自應命由行使代位權
    的原告負擔
六、據上論結，原告之訴有理由，因此判決如主文。
中　　華　　民　　國　　111 　年　　10　　月　　31　　日
                  民事第一庭法　官　吳芙蓉   
以上正本係照原本作成
如對本判決上訴須於判決送達後20日內向本院提出上訴狀 
如委任律師提起上訴者，應一併繳納上訴審裁判費。 
中　　華　　民　　國　　111 　年　　11　　月　　1 　　日
                            書記官　王立梅
附表一
編號 種類 內容 權利範圍 分割方法 1 土地 嘉義市○○○段00000地號土地 全部 依附表二所示應繼分比例分割為分別共有 2 房屋 嘉義市○○○段0000○號 全部  
附表二
編號 被告 應繼分比例 1 陳家偉 1/3 2 林粧 1/3 3 陳嘉惠 1/3